臺灣高等法院臺中分院民事判決
110年度重家上更一字第2號
上  訴  人  曾正仁（原名曾天駿）


訴訟代理人  楊俊樂律師
被上訴人    林雅琳  


訴訟代理人  韓銘峰律師
上列當事人間請求分配剩餘財產事件，上訴人對於中華民國105
年12月27日臺灣臺中地方法院103年度家訴字第170號、104年度
家訴字第116號、104年度家婚聲字第131號第一審判決提起上訴
，經最高法院第一次發回更審，本院於中華民國111年2月23日言
詞辯論終結，判決如下：
    主  文
原判決主文第一項關於命乙○○給付甲○○新臺幣壹佰伍拾萬壹仟柒
佰拾陸元本息部分，及該部分訴訟費用之裁判，均廢棄。
上開廢棄部分，甲○○在第一審之訴駁回。
原判決關於駁回後開第四項關於乙○○反請求甲○○給付新臺幣肆拾
捌萬肆仟壹佰玖拾肆元本息部分，廢棄。
上開廢棄部分，甲○○應給付乙○○新臺幣肆拾捌萬肆仟壹佰玖拾肆
元，及自民國一百零五年六月二十一日起至清償日止，按週年利
率百分之五計算之利息。
乙○○其餘上訴（除確定部分外）駁回。
本訴之第一審、第二審及發回前第三審訴訟費用除確定部分外，
由甲○○負擔。
反請求部分第一審、第二審及發回前第三審訴訟費用除確定部分
外，由甲○○負擔十分之一，餘由乙○○負擔。
    事實及理由
壹、程序方面：
    按家事訴訟事件於第二審程序中為訴之變更或追加，非經他
    造同意，不得為之，但擴張或減縮應受判決事項之聲明者，
    不在此限，此觀家事事件法第51條準用民事訴訟法第446條
    第1項、第255條第1項第3款規定自明。乙○○上訴聲明第2項
    反請求甲○○給付新臺幣（下同）449萬6978元，及其中424萬
    8978元自辯論意旨狀送達翌日即民國105年1月26日起至清償
    日止，其餘24萬8000元自辯論意旨（三）狀繕本送達翌日即
    105年6月21日起至清償日止，均按週年利率百分之五計算之
    利息。嗣於本院審理時減縮利息起算日均自105年6月21日起
    算，減縮後上訴聲明第2項為：第一項廢棄部分，甲○○應給
    付乙○○449萬6978元，及自105年6月21日至清償日止，按週
    年利率百分之五計算之利息（見本院卷第218頁），上開利
    息起算日減縮部分，核屬減縮應受判決事項之聲明，且為甲
    ○○所不爭執，應予准許。
貳、實體部分：
一、被上訴人甲○○主張： 
　㈠兩造於92年11月1日結婚，婚後未約定夫妻財產制，甲○○於10
    3年7月22日訴請離婚，於同年11月11日和解離婚，應以103
    年7月22日作為兩造離婚時計算剩餘財產之基準日。
　㈡夫妻剩餘財產分配部分：
　⑴甲○○結婚時及結婚後之積極財產及消極財產如附表一所示，
    其中附表一、㈢、編號12及13之第一商業銀行臺中分行（下
    稱第一銀行）帳戶係借予甲○○之父林○○操作外幣使用，故不
    應計入甲○○之婚後積極財產。編號14之國泰○○○○保險（保單
    號碼：0000000000）保單價值49萬5563元，其中27萬6200元
    為甲○○之父林○○付款，為無償取得，故應僅計入21萬9363元
    。
　⑵乙○○結婚時及結婚後之積極財產及消極財產如附表二所示，
    其中附表二、㈣、編號1、2、4至6，乙○○未能舉證證明有以
    婚前財產所得清償婚後債務，附表二、㈣編號3為乙○○為減少
    剩餘財產分配所為，故均不應列入乙○○之婚後負債。
　㈢乙○○與訴外人黃○○於婚姻中有不正當交往關係，且除任職國
    小教師外，另擔任游泳教練、經營游泳池，對家務付出顯有
    不足，未成年子女均由甲○○照護，依民法第1030條之1第2項
    規定，應予免除乙○○之剩餘財產分配。至乙○○主張代墊費用
    218萬6613元，係乙○○為家暴行為後為挽救婚姻而贈與甲○○
    ，如認乙○○對甲○○有夫妻剩餘財產分配債權或代墊款債權，
    惟甲○○對乙○○有不當得利債權81萬300元（臺灣臺中地方法
    院106年度中小字第2125號判決），且對乙○○有夫妻剩餘財
    產分配債權，如認兩造互有債權請求權，甲○○以前開債權為
    抵銷之抗辯等語。
　㈣爰依民法第1030條之1第1項規定，起訴聲明求為判決：乙○○
    應給付甲○○586萬6864元，及其中250萬元部分自起訴狀送達
    之翌日至清償日止，按週年利率百分之五計算之利息。另餘
    236萬6864元部分，自105年12月7日起自清償日止，按週年
    利率百分之五計算之利息。並答辯聲明求為判決：上訴駁回
    。（原審法院判命乙○○應給付甲○○夫妻剩餘財產分配150萬1
    716元本息，甲○○就敗訴部分，未據上訴，逾上開金額部分
    已確定，非本院審理範圍。）
二、乙○○則以：
  ㈠夫妻剩餘財產分配部分：
　⑴甲○○之婚後財產：附表一、㈢、編號12及13之第一銀行帳戶為
    甲○○為減少剩餘財產分配之隱匿行為，依民法第1030條之3
    第1項規定，應列為婚後積極財產。附表一、㈢、編號14之國
    泰○○○○保險應以保單價值49萬5563元列入甲○○婚後積極財產
    。
　⑵乙○○之婚後財產：附表二、㈡、編號1之房貸200萬元，係於91
    年11月25日撥貸，屬婚前借貸，於婚後之96年6月30日始清
    償，自應列入結婚時消極財產計算。附表二、㈣、編號6之10
    2年5月29日為修繕房屋向臺灣新光商業銀行（下稱新光銀行
    ）增貸100萬元，於103年7月30日清償，該100萬元應列入婚
    後負債計算。
　⑶甲○○婚後財產淨額為462萬731元，乙○○之婚後財產為負1079
    萬8593元，應以0元計算，甲○○請求夫妻剩餘財產分配為無
    理由，乙○○反請求甲○○應給付伊夫妻剩餘財產分配231萬365
    元。
　㈡另乙○○於婚姻關係存續中，為甲○○代墊費用總計218萬6613元
    （如一審判決附表伍所示，於一審主張共219萬1571元），
    得依民法第1023條第2項規定請求償還，惟不應列入婚後財
    產計算等語，暨夫妻剩餘財產分配求為命甲○○給付449萬697
    8元本息。
　㈢原審判決駁回乙○○之反請求，並判命乙○○應給付甲○○夫妻剩
    餘財產分配150萬1716元及自103年9月4日起之法定遲延利息
    ，乙○○不服，提起上訴，並上訴聲明求為判決：⑴原判決除
    確定部分外不利於乙○○部分廢棄。上廢棄部分，甲○○在第一
    審之訴駁回。⑵第一項廢棄部分，甲○○應給付乙○○449萬6978
    元，及自105年6月21日至清償日止，按週年利率百分之五計
    算之利息。⑶一、二、三審及更一審訴訟費用由甲○○負擔。⑷
    第二項聲明，乙○○願供擔保，請准予宣告假執行。（見本院
    卷第65頁至第66頁）（乙○○反聲請甲○○給付家庭生活費113
    萬9286元本息部分已確定，非本院審理範圍。）
三、兩造不爭執事項：（見本院卷第202頁至第203頁）
　㈠兩造於92年11月1日結婚，於103年11月11日訴訟上和解離婚
    ，並合意以103年7月22日為離婚時計算剩餘財產之時點。
  ㈡甲○○婚後積極財產兩造不爭執部分，為本院106年度家上字第
    40號判決（下稱前審判決）附表2-1編號1-11(編號12、13是
    否為隱匿財產，兩造尚有爭執）、婚後負債兩造不爭執部分
    ，如前審判決附表2-2所示。
  ㈢乙○○結婚時之積極財產兩造不爭執如前審判決附表2-3所示，
    婚後積極財產不爭執部分如編號2-4所示。
  ㈣乙○○婚前債務200萬元部分於兩造離婚時，所欠債務餘額為17
    8萬4115元。
  ㈤乙○○於102年5月29日借貸100萬元，於103年7月30日清償完畢
    。
  ㈥乙○○於100年9月30日貸款440萬元。
  ㈦甲○○於95年4月1日向國泰人壽投保保險保單價值準備金於兩
    造離婚時之金額為49萬5563元。其中第2至6期保費為甲○○之
    父林○○所支付，金額合計27萬6200元。
  ㈧甲○○所有買賣○○路房地之簽約款2萬元、用印款3萬元、完稅
    款46萬元、差額尾款19萬元、貸款利息（101年6月8日起至1
    03年7月8日止）10萬330元、裝潢費用58萬元、仲介費用7萬
    元、汽車頭期款分期款及保險，由乙○○以乙○○之財產給付金
    額合計218萬6613元。
四、兩造爭執之事項：（見本院卷第203頁至第204頁）
　㈠乙○○主張附表一、㈢、編號12-14所示之財產應列為甲○○之婚
    後財產，有無理由？
  ㈡甲○○主張附表二、㈠、編號4及㈢、編號15、16所示之財產應列
    為乙○○之婚後財產，有無理由？
  ㈢甲○○主張附表一、㈢、編號14部分，其中27萬6200元為甲○○之
    父所贈與，應扣除甲○○之婚後財產，有無理由？
  ㈣甲○○主張附表一、㈢、編號13帳戶為甲○○之父生前借用，有無
    理由？
  ㈤甲○○主張附表二、㈣、編號1-6所示債務不應列為乙○○婚後負
    債，有無理由？
  ㈥乙○○主張附表二、㈡、編號1所示婚前債務應扣除200萬元，有
    無理由？
  ㈦乙○○主張附表二、㈣、編號6所示102年5月29日之貸款應列為
    乙○○之婚後負債，有無理由？
  ㈧乙○○主張代墊款218萬6613元，有無理由？
  ㈨甲○○抗辯218萬6613元，為乙○○贈與，有無理由？
  ㈩甲○○抗辯依民法第1030條之1第2項，應予免除乙○○之剩餘財
    產分配，有無理由？
  甲○○抗辯如代墊款成立，應列為甲○○之消極財產及乙○○之積
    極財產，有無理由？
  甲○○抗辯對乙○○有不當得利債權（臺灣臺中地方法院106年度
    中小字第2125號判決）而為抵銷之抗辯，有無理由？
五、得心證之理由：
　  甲○○主張兩造於92年11月1日結婚，婚後並無約定夫妻財產
    制，甲○○於103年7月22日提起離婚訴訟，並於同年11月11日
    原審和解離婚成立等情，有原審103年度婚字第677、726號1
    03年11月11日和解筆錄附於原審卷可憑（見原審卷卷一第8
    頁），且為兩造所不爭執，又兩造合意婚後財產以110年7月
    22日為計算基準【見本院卷第202頁兩造不爭執事項㈠】，並
    如附表一、㈢編號1至11所示財產為甲○○婚後積極財產，附表
    一、㈣所示為甲○○婚後負債，附表二、㈢編號1至14所示財產
    為乙○○婚後積極財產【見本院卷第202頁兩造不爭執事項㈡、
    ㈢】，堪先信為真正。是本件所應審究者，為：㈠附表一、㈢
    編號12至13所示財產，是否應列入甲○○之婚後財產？附表一
    、㈢編號14所示財產價額為何？㈡附表二、㈠編號4所示系爭房
    地，是否應列入乙○○之婚後財產？附表二、㈢編號15、16所
    示財產之價額為何？㈢附表二、㈡、㈣所示債務是否應列入乙○
    ○之婚後負債？茲分述如下：
　㈠甲○○婚後積極財產為703萬647元、婚後負債為527萬6613元：
　⑴附表一、㈢編號12、13所示財產不應列入甲○○婚後財產：
　①按夫或妻為減少他方對於剩餘財產之分配，而於法定財產制
    關係消滅前5年內處分其婚後財產者，應將該財產追加計算
    ，視為現存之婚後財產；但為履行道德上義務所為之相當贈
    與，不在此限，民法第1030條之3第1項定有明文。而民法第
    1030條之3第1項規定之適用除客觀上須有「5年內處分其婚
    後財產」之行為外，尚須主觀上有「故意侵害他方配偶剩餘
    財產分配請求權」之主觀要素始足當之。且按夫妻日常生活
    中，為因應食衣住行育樂、子女教養及尊長之扶養或清償債
    務、投資、置產、經營事業等而支出花用金錢事屬尋常，尚
    難徒憑夫妻之一方有提領存款籌措款項之事實，即認係惡意
    減少他方對於剩餘財產之分配。且依民事訴訟法第277條規
    定，並應由主張他方為減少己方對於剩餘財產分配而故為處
    分者，負舉證之責。
　②查，附表一、㈢編號12、13所示財產已分別於基準日前之103
    年6月19日、98年11月13日即已結清，乙○○並未證明結清時
    所取回之款項於基準日時尚屬存在。再查，證人即甲○○之母
    賴○○在原審結證稱編號13帳戶為甲○○之父生前所借用作為甲
    ○○之父操作外幣使用，帳戶內款項非甲○○所有等語明確（見
    原審卷卷三第26頁），況附表一、㈢編號13所示定存帳戶於9
    8年10月5日自動解約銷戶，並結售為新臺幣存入附表一、㈢
    編號12所示帳戶，此亦有第一銀行105年4月8日一臺中字第9
    3號函及附件附於原審卷可憑（見原審卷卷二第267頁、第26
    8頁），是附表一、㈢編號13所示係於98年10月5日係因到期
    解約轉存至附表一、㈢編號12所示帳戶，尚難認甲○○有何故
    意減少或隱匿財產之情形。又按民法第1018條所定，夫妻本
    得各自管理、使用及處分其財產，難以結清帳戶逕認必有何
    不良意圖。此外，乙○○並未提出其他積極證據證明甲○○係為
    故意侵害他方配偶剩餘財產分配請求權而為該帳戶內存款之
    處分，乙○○前開所述甲○○提領附表一、㈢編號12、13所示帳
    戶存款，係故意減少或隱匿財產云云，尚無可採。
　⑵附表一、㈢編號14所示保單價值準備金49萬5563元，應列入甲
    ○○之婚後積極財產：
　①按保險法第22條第1項前段規定保險費由要保人依契約規定交
    付，而保單價值準備金係要保人預繳保險費之積存，保險人
    依同法第116條第7項規定，返還保單價值準備金之對象為要
    保人，即要保人係依法律規定取得保單價值準備金。
　②查，附表一、㈢編號14所示國泰人壽保險單，係甲○○婚後（95
    年4月10日）所投保，要保人及被保險人均為甲○○，截至基
    準日（103年7月22日）止之保單價值準備金為49萬5563元(
    見原審卷卷一第147頁)，為兩造所不爭執，甲○○雖辯稱其中
    2-6期保險費合計27萬6200元為其父林○○以支票或刷卡繳付
    ，然此與系爭保單價值準備金依保險法規定應給付之對象為
    要保人，核屬二事，甲○○主張附表一、㈢編號14所示保單價
    值準備金49萬5563元，應扣除2-6期保險費27萬6200元等語
    ，尚不足採。是以附表一、㈢編號14所示保單價值準備金49
    萬5563元應全部列入甲○○之婚後財產。
  ⑶乙○○代償款218萬6613元應列入甲○○婚後負債：
　　按夫妻各自對其債務負清償之責。夫妻之一方以自己財產清
    償他方之債務時，得請求償還，此觀民法第1023條規定自明
    。且按民法第1030條之1第1項本文規定：法定財產制關係消
    滅時，夫或妻現存之婚後財產，扣除婚姻關係存續所負債務
    後，如有剩餘，其雙方剩餘財產之差額，應平均分配。上開
    規定，並未將夫妻間所負債務除外，自應一體適用。而依民
    法第1030條之1規定計算夫妻剩餘財產分配之金額後，夫妻
    間之債權債務並未因而消滅，債權人之一方，自得以該債權
    與其所負夫妻剩餘財產分配債務互為抵銷（最高法院106年
    度台上字第1223號判決參照）。查，附表一、㈢編號1、2所
    示財產係甲○○婚後之積極財產，為兩造所不爭執，附表一、
    ㈢編號1、2所示財產既為甲○○所有，其買賣價金及汽車貸款
    應由甲○○本人支付。又兩造不爭執乙○○代償甲○○所有附表一
    、㈢編號1、2所示財產之簽約款、用印款、完稅款、差額尾
    款、房貸利息、裝潢費用、仲介費用、汽車頭期款、分期貸
    款及保險費等，金額合計218萬6613元【見本院卷第203頁兩
    造不爭執事項㈧】，甲○○並未提出其他證據證明乙○○就上開2
    18萬6613元，有為贈與之意思表示，且上開款項，均係作為
    買受不動產及汽車所支付之對價或花費，亦非屬日常生活之
    必要支出，揭諸上開法律規定，乙○○請求甲○○返還該部分代
    償款218萬6613元，堪屬有據，且乙○○上開代償款為兩造婚
    姻關係存續中所生，自應列為甲○○之婚後負債。
  ⑷又如附表一、㈢編號1至11所示財產為甲○○婚後積極財產，附
    表一、㈣所示為甲○○婚後消極財產，為兩造所不爭執，已如
    前述。據此計算甲○○婚後積極財產應為703萬647元（計算式
    ：5,710,000＋600,000＋3,179＋7＋7,087＋309＋8,022＋380＋131,
    290＋74,798＋12＋495,563＝7,030,647）、婚後負債應為527萬
    6613元（計算式：2,910,000＋180,000＋2,186,613＝5,276,61
    3），應列入夫妻剩餘財產分配之婚後財產淨額為175萬4034
    元（計算式：7,030,647－5,276,613＝1,754,034）。
　㈡乙○○婚後積極財產為1118萬7014元、婚後負債為744萬8142元
    ：　
　⑴附表二、㈠編號4所示不動產，不應列入乙○○之婚後財產：
　①甲○○主張附表二、㈠編號4所示不動產，乙○○於101年3月24日
    出賣他人，出賣價金總額1050萬元，應列為乙○○之婚後財產
    等語，乙○○則辯稱附表二、㈠編號4所示不動產為乙○○婚前所
    買，屬婚前財產，且扣除前以附表二、㈣編號5所示不動產貸
    款餘額497萬2595元，及出售附表二、㈠編號4所示不動產應
    負擔之稅賦及履約保證費後，實際取得544萬6213元，乙○○
    再將其中340萬5989元以償還附表二、㈣編號2所示之貸款等
    語。
　②查，附表二、㈠編號4所示不動產為乙○○婚前所取得，並於婚
    後出售予訴外人，此據乙○○提出不動產買賣價金履約保證專
    戶收支明細表暨點交確認書（賣方）、臺灣新光商業銀行帳
    戶明細為證（見原審卷卷二第172頁、第173頁）。另經原審
    依職權調取臺中市○里區地○○○○000○0○0○里地○○○0000000000
    號函暨所附建物、土地登記公務用謄本、臺中市地籍異動索
    引附於原審卷可憑（見原審卷卷三第43頁至第54頁）。顯見
    附表二、㈠編號4所示不動產為乙○○婚前取得之財產，雖乙○○
    於婚姻關係存續中將附表二、㈠編號4所示不動產以1050萬元
    出售，然無證據證明甲○○提起本件離婚訴訟時，乙○○現存財
    產中有屬乙○○出賣附表二、㈠編號4所示不動產所留存財產之
    事實，故於計算夫妻剩餘財產分配時，自不應將附表二、㈠
    編號4所示不動產之乙○○結婚時之財產列入本件夫妻剩餘財
    產分配計算範圍內。至甲○○主張附表二、㈠編號4所示不動產
    於婚後增值應列入乙○○婚後財產計算等語，然此與民法第10
    30條之1第1項規定未合。蓋夫妻之「婚前」財產於婚後之增
    值或眨值，核與夫妻「婚後」剩餘財產分配之計算並無直接
    關連性，甲○○此部分主張，尚屬無據。
　⑵附表二、㈢編號15所示財產價額應列為2萬6100元、編號16所
    示財產價額應列為19萬6800元：
　　乙○○主張附表二、㈢編號15、16所示股票應分別以基準日之
    淨值2萬170元、13元計算（本院前審卷卷二第134頁至第135
    頁）。然查，附表二、㈢編號15、16所示股票均為公開發行
    之上市櫃股票，可在證券業營業時間，透過證券交易所之媒
    合，在公開之交易市場進行買賣，乃具高度流通性之有價證
    券，此為一般取得各該股票之方式，其交易價格係按其每日
    之市場行情而定，非以淨值進行交易，是其價額，自當以附
    表二、㈢編號15、16所示股票於基準日之市場價格為定，乙○
    ○此部分主張，並無可採。又查，附表二、㈢編號15、16所示
    股票於基準日之市價分別為2萬6100元、19萬6800元，此據
    甲○○提出股價行情為證（見原審卷卷二第39頁至第40頁），
    且有臺灣集中保管結算所股份有限公司104年1月22日保結投
    字第1040001203號函暨所附保管帳戶客戶餘額表附於原審卷
    可憑（見原審卷卷一第60頁），是附表二、㈢編號15、16所
    示股票應以市價2萬6100元、19萬6800元分別列計至乙○○之
    婚後積極財產。
　⑶乙○○代償款218萬6613元應列入乙○○婚後積極財產：
　  查，乙○○代償甲○○所有附表一、㈢編號1、2所示財產之簽約
    款、用印款、完稅款、差額尾款、房貸利息、裝潢費用、仲
    介費用、汽車頭期款、分期貸款及保險費等，金額合計218
    萬6613元，而對甲○○有該代償款債權，已如前述，是以該代
    償款債權218萬6613元，自應列入乙○○之婚後積極財產。
　⑷附表二、㈣編號1所示891萬1167元，不應列為乙○○婚後負債：
　　乙○○雖辯稱，其有向其母借或自取附表二、㈣編號1所示其母
    之車禍和解及保險理賠金等合計891萬1167元，為乙○○向其
    母借用或其自行取走，日後均負返還義務云云。固據乙○○提
    出和解筆錄及資金進出資料為證（見原審卷卷二第107頁至
    第109頁、本院前審卷卷一第25頁至第73頁、卷三第226頁至
    第238頁）。然查，乙○○之母於90年11月13日車禍後即喪失
    意識，乃兩造所無爭執（見本院前審卷卷二第9頁反面），
    自無為贈與或借貸意思表示之能力，上訴人亦自承無法證明
    與其母有借貸之合意（見本院前審卷卷三第213頁）；且依
    乙○○所自提其母保險理賠金流向及所附帳戶明細所示（本院
    前審卷卷三第223頁至第238頁），雖有部分款項係由其母帳
    戶轉入乙○○帳戶，然仍有部分款項只見從其母帳戶領出而不
    知領取人及其流向，甚有部分未登錄，不足以證明全部款項
    均由乙○○個人領取使用；而轉入乙○○個人帳戶部分，則未見
    乙○○舉證證明於基準日尚屬存在，亦無以得悉其用途；且該
    等轉入乙○○帳戶之款項，若確係乙○○自行領用，但查其領用
    時間，除訴外人李○○所付之50萬元和解金係以每月1萬元之
    方式給付外（本院前審卷卷三第223頁反面），其餘款項依
    乙○○所述轉入其帳戶或領取時間乃介於90年12月25日至92年
    6月28日之間（本院前審卷卷三第223頁至第225頁），皆在
    兩造結婚前，且斯時係乙○○購買○○○街房地之前後，則乙○○
    當時既已領取其母之和解與保險理賠金，且依乙○○所述其並
    未用在照護其母之上，又查91年至93年間，臺銀房貸利率乃
    介於年利率2.625%至2.2%之間（見原審卷卷三第183頁至第1
    84頁），與今相比，不謂不高，衡情，乙○○既已私自領取其
    母車禍和解、理賠款項，則以該款項支付○○○街房地之買賣
    價金即可，當無以再以○○○街房地向臺銀貸款之需求而負擔
    較重之貸款利率，惟乙○○竟於91年11月25日、92年4月25日
    及93年2月19日卻先後向該行貸款200萬元、338萬元、60萬
    元及90萬元，其情亦非合理；又若乙○○領取後係用在母親之
    花費，以其母自前述時間車禍後，經醫師評估其已失意識並
    行動困難，日常生活一切活動均需依賴他人幫助、週密醫護
    （見本院前審卷卷二第74頁、第88頁診斷書）之情況而言，
    必要之醫療與照護費用當屬不貲，且依證人即乙○○之弟曾○○
    所證，其母車禍後之和解及保險理賠事宜概由乙○○處理（見
    原審卷卷二第103頁），故家人希望由乙○○透過保險、理賠
    來支應其母之照護，而其母原雖係由兩造照顧，後乙○○將母
    送至安養中心並支付安養費，然至104年11月其作證前4、5
    年由乙○○之姊帶回照顧，乙○○即未支出費用等語，但對其母
    之和解金與保險理賠是否係由乙○○所領取，前後所述不一（
    見原審卷卷二第103頁反面至第104頁），是該等金錢之流向
    ，仍非無疑；且審諸車禍受傷之情況，車禍初期勢必已有較
    大筆之醫療與照護開支，是縱依證人所證其母於約100年（
    以證人上開所證計算）係由其與乙○○之姊帶回照顧一情屬實
    ，仍可認於90年11月13日車禍後至100年前之9年多期間，係
    由乙○○負責照顧或付費送至安養中心，此期間尚非短暫，則
    其領用之款項扣除花費後，有無所剩而須返還，亦屬未知；
    雖證人另證及家人對乙○○將母之保險、理賠領走，卻將母送
    至安養中心頗不認同，其父、姊甚要提告云云，乙○○亦提出
    名為曾○○之人所發之Line通訊對話，其中或言及「我，拿車
    禍及母親去花的人會妻離子散」、「你們只會把錯誤怪在我
    身上，還會什麼，拿幾個字傷不了人的，證據是會說話的，
    我的本意你硬要翻譯成如此．．．」、「包括勞保局差不多快5
    00萬」、「16年來我照顧她的所有一切．．．」等語（見本院
    前審卷卷二第21頁至第23頁），惟該等訊息實際係何人所傳
    、所傳之內容所指為何，均無以確認、得知，所稱之500萬
    元與乙○○所主張領取之數額，亦有未合，所言照顧16年一情
    ，也與證人所稱其母係近4、5年始由乙○○之姊帶回照顧出入
    甚大；至證人證稱乙○○並未將所領取之和解與理賠金用在其
    母，恐已涉挪為私用之嫌，其父、姊為此欲對乙○○提告等語
    ，然此僅為證人臆測之詞，且為乙○○與其父及兄弟姊妹間之
    爭執，仍不足以推認乙○○本項主張屬實，其所稱附表二、㈣
    編號1所示891萬1167元應列為乙○○婚後債務等語，並無足採
    。
　⑸附表二、㈣編號2所示貸款340萬5989元應列入乙○○婚後債務：
　　附表二、㈣編號2所示已清償之貸款為乙○○於100年9月30日購
    買○○路房地時所借餘額之一部，於101年3月27日清償（原貸
    款總額為440萬元，見原審卷卷三第206頁、第254頁），為
    乙○○婚後之貸款，於基準日前以上述出售屬婚前財產○○○街
    房地所得為清償，依民法第1030-2條第1項後段規定，即應
    列入乙○○之婚後債務。
　⑹附表二、㈣編號3所示貸款94萬3673元，應列入乙○○婚後債務
    ：
　　附表二、㈣編號3所示未清償之貸款94萬3673元，為乙○○於10
    0年9月30日購買○○路房地時所借貸款440萬元，於103年7月2
    2日尚未清償之餘額，此有新光銀行104年9月25日（104)新
    光銀業務字第5098號函附之貸款餘額明細附於原審卷可稽（
    見原審卷卷二第64頁、第66頁），為乙○○婚後之貸款。甲○○
    雖主張該貸款係乙○○為減少剩餘財產所為等語，然該貸款為
    乙○○於100年9月30日為購買○○路房地所為貸款，自難認有何
    為減少剩餘財產而為貸款之情事，甲○○此部分所辯，尚無足
    採。
　⑺附表二、㈣編號4所示仲介費10萬5800元不應列入乙○○婚後債
    務：
　　乙○○雖辯稱其婚姻中購買○○路房地所付之仲介費亦係以出售
    ○○○街房地所得支付一節，未據其舉證以實其說，且依乙○○
    所提出售○○○街房地之收支明細暨點交確認書（本院前審卷
    卷一第85頁）所示，買賣不動產亦未必有仲介費的支出，況
    查其乃100年9月即購得○○路房地，而其係於101年3月始出售
    ○○○街房地，其間相隔逾半年之久，難認有以事後出售之價
    金清償事前購屋應付仲介費之可能，乙○○前開主張，並無足
    採。
　⑻附表二、㈣編號5所示以婚前財產清償婚後債務309萬8480元應
    列入乙○○婚後債務：　
　　上訴人於購入○○○街房地後，於婚前以該房地向原中央信託
    局（後由臺銀接管）貸款200萬元【即附表二、㈡之貸款】、
    338萬元及60萬元，後2筆於婚前結清，固與本件無關，然上
    訴人於婚後又向該局貸90萬元，原婚前所貸200萬元及該婚
    後所貸90萬元，直至96年3月30日始由上訴人向新光銀行轉
    貸250萬元以為結清（見本院前審卷卷三第268頁反面、283
    頁），是上開200萬元乃屬上訴人購買○○○街房地之婚前貸款
    ；且查，乙○○婚前該筆200萬元貸款直至兩造92年11月結婚
    時，仍僅逐月繳交利息（見原審卷卷三183頁），是該筆200
    萬元之貸款本金，乙○○係婚後始為全部清償。再查，乙○○向
    新光銀行轉貸該筆250萬元陸續清償至100年6月21日結清，
    其於該日復分別向該行借貸200萬元及100萬元，顯見其乃借
    新還舊，原婚前所貸之200萬元，實則延續至新之貸款中並
    未消滅，又乙○○於100年6月21日向新光銀行分別貸款200萬
    元、100萬元，合計300萬元後，又於同年8月4日及9月29日
    向該行各貸100萬元，此4筆貸款至101年3月20日之餘額，即
    附表二㈣編號5所示之497萬2595元，乙○○於101年3月20日出
    售○○○街房地後，始以所得價金清償該497萬2595元（見原審
    卷卷三第240頁、第244頁至第247頁），是乙○○以出售○○○街
    房地所得清償附表二、㈣編號5之貸款中，其中固包括乙○○婚
    前所負之貸款200萬元部分，惟於清償時，該200萬元貸款本
    金僅餘187萬4115元，且乙○○並未舉證證明該200萬元貸款已
    清償之部分12萬5885元係以乙○○婚前財產清償，則附表二、
    ㈣編號5之貸款乙○○以婚前財產清償婚後債務之數額應認為30
    9萬8480元（計算式：4,972,595元－1,874,115＝3,098,480元
    ）。
　⑼附表二、㈣編號6所示債務，不應列入乙○○婚後債務：
　　乙○○主張其於102年5月29日向新光銀行增貸100萬元作為修
    繕○○路房屋使用，應列為乙○○婚後債務云云。然查，該借款
    本金於103年7月22日，僅餘94萬751元未清償，此有前開新
    光銀行104年9月25日（104)新光銀業務字第5098號函附之貸
    款餘額明細附於原審卷可稽（見原審卷卷二第64頁、第66頁
    ）。又查，乙○○雖主張係因地震為整修○○路房屋而增貸，卻
    未見其提出整修房屋之證明，已非有憑；且依借款申請書所
    載，附表二、㈣編號6所示債務，係乙○○於102年5月20日以「
    投資理財」為由向新光銀行貸款100萬元，此有借款申請書
    附於原審卷可憑（見原審卷卷二第133頁），與其所述為整
    修房屋亦有出入，其所述貸款作為整修房屋支出等語，即非
    有據；又貸款表面上固屬債務，然實質而言，乙○○同時亦取
    得該筆款項，特別是在作為投資理財後，其價值即轉換為所
    投資之標的，在所投資標的滅失前，其積極價值仍屬存在，
    本件乙○○向新光銀行貸款時，在貸款申請書上敘明貸款目的
    係用以投資理財，卻未見其進一步說明所投資理財之標的為
    何，自無以審認其此筆債務所相對轉換之財產價值，再查該
    筆款項乃於103年7月30日辦理清償（見原審卷卷三249頁）
    ，係在本件基準日8天之後，距其貸款之時間未久，其貸款
    之目的為何，也值推敲，又乙○○於103年7月22日基準日之積
    極財產並無列計任何投資所得財產，且乙○○於103年7月30日
    清償上開貸款時，其積極財產並無因此減少，顯見乙○○應係
    以該貸款取得婚後之投資財產變價後以為清償，是以附表二
    、㈣編號6所示100萬元債務，雖於103年7月22日基準日尚有9
    4萬751元未清償，然其既將該貸款所轉換之投資標的之婚後
    積極財產因清償該貸款而減列其婚後積極財產，顯見乙○○係
    以該未列計之婚後積極財產清償其此部分婚後負債，僅係因
    相關作業原因，致實際清償日發生於103年7月22日後，是以
    則附表二、㈣編號6所示債務不應列計乙○○之婚後債務。
　⑽又如附表二、㈢編號1至14所示財產為乙○○婚後積極財產，已
    如前述。據此計算乙○○婚後積極財產應為1118萬7014元（計
    算式：8,230,000＋6,056＋25,978＋1,112＋20,226＋50,400＋69＋
    127,258＋54,936＋224,475＋36,991＋26,100＋196,800＋2,186,6
    13＝11,187,014）、婚後負債應為744萬8142元（計算式：3,
    405,989＋943,673＋3,098,480＝7,448,142），應列入夫妻剩
    餘財產分配之婚後財產淨額為3,738,872元（計算式：11,18
    7,014－7,448,142＝3,738,872）。
　㈢綜上，兩造婚後財產淨額相減後，乙○○之淨額仍有198萬4838
    元可供分配。是以甲○○依民法第1030條之1第1項規定，請求
    乙○○給付夫妻剩餘財產差額99萬2419元（計算式：1,984,83
    8×1/2＝992,419），核屬有據，逾此範圍請求，尚屬無據。
    乙○○請求甲○○給付夫妻剩餘財產差額231萬365元本息云云，
    並無足採。
　㈣乙○○對甲○○有代償款之債權218萬6613元：
　　查，附表一、㈢編號1、2所示財產係甲○○婚後之積極財產，
    為兩造所不爭執，附表一、㈢編號1、2所示財產既為甲○○所
    有，其買賣價金及汽車貸款應由甲○○本人支付。又兩造不爭
    執甲○○所有附表一、㈢編號1、2所示財產之簽約款、用印款
    、完稅款、差額尾款、房貸利息、裝潢費用、仲介費用、汽
    車頭期款、分期貸款及保險費等，金額合計218萬6613元，
    為乙○○所代償【見本院卷第203頁兩造不爭執事項㈧】，甲○○
    雖辯稱該款項係乙○○外遇後贈與甲○○等語，惟甲○○並未舉證
    以實其說，且上開款項，均係作為買受不動產及汽車所支付
    之對價或花費，亦非屬日常生活之必要支出，是以上開款項
    既為乙○○以自己之財產代償甲○○之婚後負債，揭諸前開法律
    規定，乙○○請求甲○○返還該部分代償款218萬6613元，堪屬
    有據。
　㈤甲○○以夫妻剩餘財產分配債權及不當得利債權為抵銷抗辯，
    為有理由：
　⑴另按民法第334條第1項前段規定，二人互負債務，而其給付
    種類相同，並均屆清償期者，各得以其債務，與他方之債務
    ，互為抵銷；第335條第1項規定，抵銷，應以意思表示，向
    他方為之。其相互間債之關係，溯及最初得為抵銷時，按照
    抵銷數額而消滅。
　⑵查，本件甲○○對乙○○得請求夫妻剩餘財產分配差額99萬2419
    元，又甲○○因乙○○無權占用使用甲○○所有車牌號碼00-0000
    號自小客車，而對乙○○有不當得利債權81萬元，並以其中10
    萬元，與乙○○代償甲○○自103年7月22日以後即第19期至第28
    期之汽車貸款合計10萬元，此亦有原審法院106年度中小字
    第2125號民事判決在卷可憑。是以甲○○對乙○○有夫妻剩餘財
    產差額99萬2419元，及不當得利債權71萬元（扣除已抵銷部
    分），合計170萬2419元，而乙○○對於甲○○有代償款返還債
    權218萬6613元，均屬金錢債權，兩造之債務給付種類既屬
    相同，並均已屆清償期，則甲○○主張以前開夫妻剩餘財產分
    配及不當得利債權合計170萬2419元，與乙○○反請求之代償
    款債權218萬6613元於於同等金額範圍內互為抵銷，參照上
    開民法規定，即有理由。又兩造同意先抵充本金（見本院卷
    第219頁），是經抵銷後，甲○○已不得再向乙○○有所請求，
    乙○○於抵銷後，對甲○○尚得請求返還代償款48萬4194元。是
    以抵銷後，甲○○請求乙○○給付夫妻剩餘財產分配差額，即屬
    無據；乙○○反請求甲○○給付代償款48萬4194元，應屬可採，
    逾此範圍請求，尚無可採。
　㈥綜上所述，本件甲○○、乙○○各依民法第1030條之1請求乙○○給
    付夫妻剩餘財產差額，均屬無據；乙○○依民法第1023條之規
    定，請求甲○○給付48萬4194元，及自105年6月21日起至清償
    日止，按週年利率百分之五計算之利息，核屬有據，逾此範
    圍請求，尚屬無據。又乙○○反請求勝訴部分，因本院所命給
    付金額未逾150萬元，依民事訴訟法第466條第1項規定，此
    部分不得上訴第三審，經本院判決即確定，是就乙○○反請求
    勝訴部分，無宣告准、免假執行之必要。至乙○○敗訴部分，
    其假執行之聲請失所附麗，應予駁回。原審認甲○○得向乙○○
    請求如原判決主文第1項所示之夫妻剩餘財產150萬1716元本
    息部分，及就乙○○反請求甲○○給付代償款48萬4194元本息應
    准許部分，駁回乙○○之反請求及並該部分假執行之聲請，自
    有未洽，乙○○上訴意旨就該部分指摘原判決不當，求予廢棄
    改判，為有理由，爰由本院將原判決此部分予以廢棄，改判
    如主文第2項、第4項所示。至乙○○其餘反請求不應准許部分
    （除確定部分外），原判決為乙○○敗訴之判決，並駁回其假
    執行之聲請，於法並無不合。乙○○上訴意旨求予廢棄改判，
    為無理由，應駁回其上訴。
六、本件事證已臻明確，兩造其餘之攻擊或防禦方法及所用之證
    據，經本院斟酌後，認為均不足以影響本判決之結果，爰不
    逐一論列，附此敘明。
七、據上論結，本件乙○○上訴為一部有理由、一部無理由，依民
    事訴訟法第民事訴訟法第450條、第449條第1項、第78條、
    第79條、第463條，判決如主文。
中    華    民    國    111    年    3     月    16   日
　　　　　　　　家事法庭      審判長法　官  楊熾光
　　　　　　　　　　　　　　　　    法　官  郭玄義
　　　　　　　　　　　　　　　　    法　官  戴博誠
正本係照原本作成。
如不服本判決，應於收受送達後20日內向本院提出上訴書狀，其
未表明上訴理由者，應於提出上訴後20日內向本院補提理由書狀
（均須按他造當事人之人數附繕本）。因疫情而遲誤不變期間，
得向法院聲請回復原狀。
上訴時應提出委任律師或具有律師資格之人之委任狀；委任有律
師資格者，另應附具律師資格證書及釋明委任人與受任人有民事
訴訟法第466條之1第1項但書或第2項所定關係之釋明文書影本。
如委任律師提起上訴，應一併繳納上訴裁判費。

　　　　　　　　　　　　　　　　    書記官 翁淑婷
中　　華　　民　　國　　111 　年　　3 　　月　　16　　日

附表一：甲○○之婚後財產（金額：新臺幣）
㈠甲○○結婚時之積極財產：0元(不爭執）      ㈡甲○○結婚時之消極財產：0元(不爭執）      ㈢甲○○結婚後之積極財產：如前審附表2-1、3-1      編號 種類 項目 金額 兩造主張 備註 1 土地 ○○區○○段000地號 5,710,000 不爭執㈡ 103年12月18日出售 原審卷一第173、175頁 原審卷二第13頁估價報告書  建物 ○○區○○段0000建號（○○路0段000號0樓）    2 動產 ○○汽車（車號000-0000） 600,000 不爭執㈡ 原審卷二第6頁 3 存款 臺灣銀行帳戶 （帳號000000000000） 3,179 不爭執㈡ 103年7月22日 原審卷一第109頁 4 存款 中華郵政○○郵局帳戶 （帳號00000000000000） 7 不爭執㈡ 103年6月21日 原審卷一第112頁 5 存款 中國信託帳戶（活儲撥薪） （帳號0000000000000000） 7,087 不爭執㈡ 103年7月15日 原審卷一第136頁 6 存款 中國信託帳戶（公教員工） （帳號0000000000000000） 309 不爭執㈡ 103年7月14日 原審卷一第142頁 7 存款 元大商業銀行○○分行帳戶 （帳號0000000000000000） 8,022 不爭執㈡ 103年7月8日 原審卷一第145頁反面 8 存款 華南商業銀行帳戶 （帳號000000000000） 380 不爭執㈡ 103年7月8日 原審卷二第18頁 9 存款 玉山銀行○○分行帳戶 （帳號0000000000000） 131,290 不爭執㈡ 103年7月18日 原審卷一第158頁反面 10 保險 ○○信託人壽保險  （保單號碼：0000000000） 74,798 不爭執㈡  保單價值為2,501.52美金（2501.52×29.901=74,798） 原審卷一第163頁 11 證券 元大寶來證券○○分行 12 不爭執㈡ 103年7月8日 原審卷一第190頁 12 存款 第一商業銀行○○分行外匯活期帳戶 （帳號00000000000） 0 爭執㈠ （兩造爭執是否隱匿財產，上訴人主張為18萬4084元，甲○○為減少剩餘財產分配而隱匿。） 103年6月19日已結清銷戶18萬4084元。 原審卷一第153頁 原審卷一第267頁 13 存款 第一商業銀行○○分行外匯定期 （帳號00000000000） 0 爭執㈠、㈣ （兩造爭執是否隱匿財產，上訴人主張甲○○將49萬6000元轉出於母親賴○○，甲○○抗辯將帳戶借予父親操作外幣。） 98年10月5日已銷戶，紐西蘭幣餘額2萬1378.57元。 原審卷一第153頁 【原審卷一第267頁，新光銀行105年4月8日函：98年10月5日自動解約，並結售為新臺幣存入帳號00000000000，見原審卷三第9頁】 14 保險 國泰人壽 國泰○○○○保險 （保單號碼： 0000000000） 495,563  爭執㈠、㈢ （甲○○主張其中27萬6200元為父林○○付款，為無償取得，故應僅計入21萬9363元。） 原審卷一第147頁 ㈣甲○○結婚後之消極財產：如前審附表2-2      編號 種類 項目 金額 兩造主張 備註 1 貸款 華南銀行房屋貸款 2,910,000 不爭執㈡  2 貸款 和潤公司汽車貸款 180,000 不爭執㈡  
附表二：乙○○之婚後財產（金額：新臺幣）
㈠乙○○結婚時之積極財產：如前審附表2-3、3-2      編號 種類 項目 金額 兩造主張 備註 1 保險 南山人壽 Z000000000 22,323 不爭執㈢ 前審卷二第254頁 2  保險 南山人壽 Z000000000 6,142 不爭執㈢ 前審卷二第254頁 3  保險 南山人壽 Z000000000 143,364 不爭執㈢ 前審卷二第254頁 4 不動產 ○○區○○段00-00地號土地、0000建號建物（○○○街房地）出賣價金 10,500,000  爭執㈡ （甲○○主張應列為上訴人之婚後財產） 【上訴人實拿544萬6213元】 於101年3月24日以價金1050萬出售於訴外人張進昇。 原審卷二第168、172頁 原審卷三第44-54頁 ㈡乙○○結婚時之消極財產：如前審附表3-3      編號 種類 項目 金額 兩造主張 備註 1 債務 91年11月25日之貸款 2,000,000  爭執㈥ （上訴人主張為200萬元，前審卷二第127頁） 91年11月25日，於96年3月30日清償完畢。 ㈢乙○○結婚後之積極財產：如前審附表2-4、3-4      編號 種類 項目 金額 兩造主張 備註 1 土地 ○○區○○段000地號 8,230,000 不爭執㈢ 原審卷二第31頁估價報告書  建物 ○○路00-0號     建物 ○○路00號地下室    2 存款 中華郵政○○分行帳戶 （帳號00000000000000） 6,056 不爭執㈢ 103年7月22日 原審卷一第16頁 3 存款 新光商業銀行○○分行帳戶（帳號0000000000000） 25,978 不爭執㈢ 103年7月21日 原審卷一第39頁 4 存款 元大商業銀行○○分行帳戶 （帳號00000000000000） 1,112 不爭執㈢ 103年7月22日 原審卷一第44頁 5 存款 中國信託帳戶（帳號000000000000） 20,226 不爭執㈢ 103年7月22日 原審卷一第49頁 6 存款 中國信託帳戶 （帳號000000000000） 50,400 不爭執㈢ 103年7月22日 原審卷一第49頁 7 存款 新光銀行○○○分行帳戶 （帳號0000000000000） 0 不爭執㈢ 101年10月31日結清 原審卷二第186頁反面 8 存款 玉山銀行帳戶 （帳號0000000000000） 0 不爭執㈢ 100年9月13日銷戶 原審卷一第106頁 9 存款 ○○人壽 0 不爭執㈢ 98年10月26日終止契約 原審卷一第164頁 10 存款 華南銀行帳戶 （帳號000000000000） 69 不爭執㈢ 前審卷二第249頁 11 保險 南山人壽 南山○○終身壽險 Z000000000 127,258 不爭執㈢ 87年12月25日投保 原審卷二第62頁 12  保險 南山人壽 南山○○○終身壽險—0型 Z000000000 54,936 不爭執㈢ 89年9月24日投保 原審卷二第62、224頁 13 保險 南山人壽 南山○○終身壽險 Z000000000 224,475 不爭執㈢ 87年1月5日投保 原審卷二第62、224頁 14 證券 摩根資產 ○○○○基金（專戶帳號00000000000） 36,991 不爭執㈢ 原審卷二第127頁  15 證券 集保（○○1,000股） 26,100 爭執㈡ 上訴人主張以淨值2萬170元計算，甲○○主張以市價2萬6100元計算。 103年7月22日 原審卷二第177頁 16 證券 集保（○○4,000股） 196,800 爭執㈡ 上訴人主張以淨值13元計算，甲○○主張以市價19萬6800元計算。 103年7月22日 原審卷二第134頁 ㈣乙○○結婚後之消極財產：如前審附表3-5      編號 種類 項目 金額 兩造主張 備註 1 債務 積欠母親曾○○○ 0 爭執㈤ 上訴人主張向母親借貸其車禍理賠金891萬1167元。  2 債務 以婚前財產(即○○○街房地出售價金）清償婚後債務（○○路00-0號房地440萬元貸款）   3,405,989 爭執㈤ 上訴人主張係以○○○街房地出售價金清償婚後債務340萬5989元。 101年3月27日清償 原審卷三第206頁、第254頁反面、 3 債務 ○○路00-0號房地440萬元貸款未清償部分。     943,673 （與附表二、㈣編號6部分合計1,884,424） 爭執㈤ 甲○○抗辯係為減少剩餘財產所為。【以○○○街房出售價金清償婚後債務】 103年7月22日 原審卷二第66頁新光銀行104年9月25日函 4 債務 ○○路00-0號房地之仲介費 0 爭執㈤ 上訴人主張以○○○街房地出售價金清償仲介費用10萬5800元。  5 債務 ○○○街房地出售價金後代償婚後債務 4,972,595 爭執㈤ 上訴人主張其於100年6月21日向新光銀行借貸200萬元、100萬元，於同年8月4日、9月29日各借貸100萬元，該四筆貸款於101年3月20日之餘額為497萬2595元，並以○○○街房地出售價金清償婚後債務。 原審卷三第240頁、第244頁至第247頁  6 債務 102年5月29日之增貸貸款 1,000,000 （未清償餘額94萬751元)（與附表二、㈣編號3部分合計1,884,424） 爭執㈦ 【102年5月29日增貸100萬元修繕房屋，於103年7月22日剩餘94萬751元未清償，於103年7月30日清償完畢。】 不爭執㈤ 原審卷二第66頁新光銀行104年9月25日函